
---
title: "Bab 2: Turunan Pertama dalam Ekonomi"
author: "Nama Anda"
output: html_document
---

## 2.1 Pengantar

Dalam ilmu ekonomi, turunan pertama digunakan untuk mengukur perubahan kecil dalam suatu variabel ekonomi. Konsep ini dikenal sebagai konsep *marginal*, seperti *marginal cost (MC)*, *marginal revenue (MR)*, dan *marginal product (MP)*. Turunan membantu kita menentukan bagaimana output, biaya, atau pendapatan berubah ketika variabel input berubah sedikit.

## 2.2 Konsep Dasar Turunan

Secara matematis, turunan pertama dari fungsi f(x) didefinisikan sebagai:

$$
f'(x) = \lim_{\Delta x \to 0} \frac{f(x+\Delta x) - f(x)}{\Delta x}
$$

Dalam ekonomi:
- Jika \( C(x) \) adalah fungsi biaya total, maka \( C'(x) \) adalah biaya marginal.
- Jika \( R(x) \) adalah fungsi pendapatan total, maka \( R'(x) \) adalah pendapatan marginal.

## 2.3 Contoh Soal Manual

**Soal:**  
Diketahui fungsi biaya:  
\( C(x) = 5x^2 + 10x + 100 \)

Tentukan:
1. Biaya marginal \( C'(x) \)
2. Biaya marginal saat x = 4

**Jawaban:**
1. \( C'(x) = 10x + 10 \)  
2. \( C'(4) = 10(4) + 10 = 50 \)

Interpretasi: Biaya untuk memproduksi unit ke-5 adalah sekitar 50 satuan biaya.

## 2.4 Penyelesaian dengan R

Gunakan paket `Deriv` untuk menghitung turunan secara simbolik.

```{r}
# Instalasi jika belum terpasang (hapus komentar saat dijalankan)
# install.packages("Deriv")
library(Deriv)

# Definisikan fungsi biaya total
C <- function(x) 5*x^2 + 10*x + 100

# Hitung turunan pertama
C_prime <- Deriv(C, "x")
C_prime

# Evaluasi biaya marginal saat x = 4
C_prime(4)
```

## 2.5 Visualisasi Fungsi dan Marginal

```{r}
curve(C(x), from = 0, to = 10, col = "blue", lwd = 2, ylab = "C(x)", main = "Fungsi Biaya Total")
curve(C_prime(x), from = 0, to = 10, col = "red", lwd = 2, add = TRUE)
legend("topleft", legend = c("C(x)", "C'(x)"), col = c("blue", "red"), lwd = 2)
```

## 2.6 Latihan Mandiri

1. Diketahui \( R(x) = 20x - x^2 \). Hitung pendapatan marginal \( R'(x) \).
2. Evaluasi nilai \( R'(5) \). Apa interpretasi ekonominya?
3. Gunakan R untuk menghitung dan memvisualisasikan fungsi \( R(x) \) dan \( R'(x) \).

## 2.7 Kesimpulan

Turunan pertama adalah alat penting dalam analisis ekonomi. Dengan bantuan R, kita bisa menghitung dan memvisualisasikan fungsi ekonomi dan perubahan marginnya secara efisien dan akurat.
